臺灣臺北地方法院民事判決　　九十一年度簡上字第一二七號
　　上　訴　人　遠東國際商業銀行股份有限公司
　　法定代理人　乙○○
　　訴訟代理人　丙○○
　　被上訴人　　甲○○
右當事人間請求清償債務事件，上訴人對於中華民國九十一年一月七日臺灣臺北地方
法院臺北簡易庭九十年北簡字第一一二五九號第一審判決提起上訴，本院判決如左：
    主      文
原判決關於駁回上訴人後開第二項之訴部分暨訴訟費用之裁判廢棄。
被上訴人應給付上訴人新台幣伍萬玖仟零肆拾玖元，及其中新台幣伍萬壹仟壹佰伍拾
元自民國八十九年十月一日起至清償日止，按年息百分之一九．七一計算之利息暨按
上開利息百分之十計算之違約金。
其餘上訴駁回。
第一、二審訴訟費用由被上訴人負擔三分之一，餘由上訴人負擔。
    事      實
甲、上訴人方面：
一、聲明：。
（一）原判決廢棄。
（二）被上訴人應給付上訴人新台幣（下同）一十六萬六千零八十元，及其中一十四
      萬三千二百零四元自民國八十九年十月一日起至清償日止，按年息百分之十九
      ．七一計算之利息，既按上開利率百分之十計算之違約金。
二、陳述：除與原判決記載相同茲予引用外，補稱：
（一）被上訴人應證明系爭信用卡確實遭竊：證人黃朝霖、許修課、鄭明山三人於被
      上訴人皮夾遭竊時均未在現場，而係事後由被上訴人處聽聞，加上該三人均為
      被上訴人之好友，難免有偏頗之虞，自不足為信。況被上訴人所言系爭信用卡
      失竊之過程有違常情，顯有疑義。至「信用卡掛失遭冒刷紀錄持卡人報案聯」
      為上訴人應失卡者之要求提供予失卡者作為其可向司法機關報案之資料爾，尚
      難以此即推定系爭信用卡確已失竊，亦非代表被上訴人對消費帳款即無庸負責
      。
（二）上訴人及特約商店已盡善良管理人注意義務：被上訴人雖以報案聯所載其中二
      筆交易，金額分別為十萬零六百五十元、三萬八千六百九十八元，顯示交易不
      成功之現象，上訴人及履行輔助人竟仍任由冒刷者簽帳消費為由，主張係上訴
      人及履行輔助人之過失所致。然查，上訴人並無從知悉持卡人將於何時、何地
      被冒刷，而是否刷卡成功，亦非特約商店接受刷卡時電腦終端機即可顯示出來
      ，而係上訴人事後調閱資料後予以製成。又系爭信用卡已遺失，自無從比對簽
      帳單與信用卡上之簽名是否相符。而被上訴人主張其在系爭信用卡背面之簽名
      為「Lin Tzn Shing」，並提出其持有其他信用卡所為簽帳消費之簽帳單為證
      。倘被上訴人所言屬實，則本件簽帳單上之簽名與上開由被上訴人親簽之簽帳
      單均是英文書寫字體，並無二致。另特約商店之店員並非專業之鑑定人員，且
      無強制檢查持卡消費者身分證件之權利，何況一個人字跡本有可能因站姿、書
      寫速度、字體之大小及桌面是否平整等因素而會有所不同。故如經核對信用卡
      上之簽名與簽單上之簽名筆跡並無顯著不同，自難認特約商店有何過失。再者
      ，上訴人是否有違反善良管理人之注意義務，應由被上訴人負舉證責任。且無
      論如何，被上訴人應先證明其已於系爭信用卡背面簽名及簽名式樣為何，否則
      無從比對之情況下，尚難認上訴人有何未盡善良管理人注意義務之處。此外，
      卷附亞航旅行社之簽帳單係被上訴人申報遺失後，由上訴人承辦人員打電話去
      調查，亞航旅行社方傳真該資料予上訴人，並非於系爭信用卡簽帳時即請求確
      認。
（三）被上訴人就系爭信用卡之保管有重大過失：縱本件系爭信用卡確實被竊亦遭盜
      刷，然被上訴人既於八十九年一月十三日即發現遭竊現象，竟未仔細檢查有何
      物品遺失，尤其信用卡等重要之物。被上訴人自曝危險之中未能防止被竊在先
      ，又未能即時檢查在後，足證被上訴人就系爭信用卡之遺失及遭盜刷之情形，
      具有重大過失，依信用卡約定條款第六條第二項約定，被上訴人就系爭消費款
      項應負清償之責。
（四）本件並不適用財政部修正之自負額條款：財政部係於九十年七月方通過自負額
      不得超過三千元之條款，然本件係發生於該條款修正前，自無適用之餘地。
三、證據：除援用第一審所提證據外，補提財團法人金融聯合徵信中心紀錄、陳麗君
    之信用卡申請書（由張裕城在背面簽名）、身分證、扣繳憑單、陳麗君掛失紀錄
    、通聯紀錄為證，並聲請函查被上訴人是否曾向台灣美國運通國際股份有限公司
    辦理掛失停用手續。
乙、被上訴人方面：
一、聲明：駁回上訴。
二、陳述：除與原判決記載相同者茲予引用外，補稱：從亞航旅行社之簽帳單可知，
    亞航旅行社於接受系爭信用卡簽帳消費時，曾請上訴人確認，嗣因上訴人未盡善
    良管理人注意義務，致亞航旅行社接受該筆簽帳消費。且觀諸上開簽帳單，有二
    次簽名，經以肉眼比對之，該二處簽名並不相符，更與被上訴人之簽名大不相同
    。另核對上訴人所提之交易帳單資料查詢，其中第二筆（金額為十萬零六百五十
    元）、第三筆（五萬一千一百五十元）均係亞航旅行社之簽帳款，而第二筆消費
    曾有刷卡不成功之紀錄，第三筆則由亞航旅行社委請上訴人確認，故倘上訴人盡
    善良管理人注意義務，自能阻止其後諸筆之盜刷。
三、證據：除援用第一審所提證據外，補提報紙一則、桃園縣警察局桃園分局受理刑
    事案件報案三聯單為證，並聲請調閱被上訴人向桃園縣警察局桃園分局埔子派出
    所報案之相關資料。
    理      由
一、本件上訴人起訴主張：被上訴人於民國八十八年十一月九日與上訴人訂立信用卡
    使用契約，並領用信用卡（卡號為0000000000000000，下稱系爭信用卡），依約
    被上訴人即得於上訴人之特約商店簽帳消費，但應於次月繳款截止日前向上訴人
    清償，或以循還信用方式繳付最低應繳金額，逾期清償者，即喪失期限利益，並
    應另給付按年息百分之十九．七一計算之利息，及按上開利息百分之十計算之違
    約金。詎被上訴人迄八十九年九月底共消費記帳積欠十六萬六千零八十元，其中
    十四萬三千二百零四元應加計利息及違約金，雖經上訴人屢次催討，被上訴人仍
    置之不理，為此爰依信用卡使用契約起訴請求被上訴人給付等語。
二、被上訴人則以：（一）被上訴人於八十九年一月十二日晚上參加朋友所辦宴會，
    宴會結束後，因酒醉而將車子停於路邊並於車內睡著，翌日凌晨六時許醒來，發
    覺勞力士錶、皮夾內之現金、美國運通卡、摩托車駕照均已不翼而飛，被上訴人
    乃於八十九年一月十三日向警察局報案。嗣於八十九年一月十六日方發現皮夾內
    之系爭信用卡亦遭竊賊偷取，而改置入亦由上訴人所發、署名為「張裕城」之信
    用卡，被上訴人乃於該日下午二時許向上訴人辦理掛失，並再向警局報案。又上
    訴人所主張之系爭消費款項確實為第三人所盜刷，此觀上訴人所提出簽帳單影本
    並非被上訴人所親簽即明。另被上訴人於八十八年十一月間向上訴人申請信用卡
    後，除辦理開卡手續及簽名於信用卡背面外，並未曾使用系爭信用卡簽帳消費，
    故被上訴人無法確認卡號是否如上訴人所陳。（二）上訴人與履行輔助人未盡善
    良管理人注意義務：系爭信用卡於八十九年一月十三日竟刷卡八筆，且其中第二
    筆、第三筆之特約商店均為亞航旅行社，第六筆（金額一萬八千六百六十六元）
    、第八筆（金額三萬八千六百九十八元）之特約商店亦同為聯晴電器，而其中第
    二、八筆之備註欄係載「不成功」，均與正常消費行為不同，然上訴人及其履行
    輔助人竟未自此端倪看出係盜刷行為，足見系爭消費款項係上訴人及其履行輔助
    人之過失所致，要與被上訴人無涉。況觀上訴人所提出簽帳單影本，其上並非被
    上訴人親簽之筆跡，而上訴人及其履行輔助人對於簽名之真正亦未盡核對之注意
    義務。（三）上訴人及其履行輔助人應以善管理人之注意義務為持卡人處理使用
    信用卡交易款項之清償事宜，不因持卡人是否已盡保管之義務而有差異。而如前
    所述，系爭消費款項既係因上訴人及其履行輔助人之過失所致，上訴人即應自行
    負責。（四）被上訴人負責之最高額度為三千元：依財政部所訂信用卡定型化契
    約範本修正條款，已明定持卡人若遺失信用卡，辦理掛失手續前被冒用的自負額
    不得超過三千元等語置辯。
三、經查，本件被上訴人於八十八年十一月九日與被上訴人訂立信用卡使用契約，並
    領用系爭信用卡，依約被上訴人即得於特約商店簽帳消費，但應於繳款截止日前
    向上訴人清償，逾期另給付利息及違約金，而被上訴人申請之信用卡於八十九年
    一月十三日確有刷卡消費五筆共計十四萬三千二百零四元，計至八十九年九月三
    十日止之循還利息及違約金，共計十六萬六千零八十元等情，有信用卡申請書影
    本、約定條款影本、信用卡簽帳消費明細表影本各一份及簽帳單影本一紙附卷可
    稽，且為兩造所不爭執，自堪信為真實。本件上訴人主張依信用卡契約之約定，
    被上訴人應給付消費款十四三千二百零四元及其循還利息、違約金，共計十六萬
    六千零八十等語，被上訴人則否認之，並以前詞置辯。是本院應就系爭信用卡契
    約之法律性質及特約商店在本件所居之地位，探討系爭消費款項是否為被上訴人
    所為及應否由被上訴人負責，茲分述如下：
（一）按信用卡契約，其交易型態係約定持卡人得向發卡銀行請求信用卡之核發，之
      後憑卡於特約商店以簽帳方式作為支付消費帳款之工具，或在發卡銀行指定之
      特約機構預借現金。特約商店或特約機構於交付貨物、提供服務或貸與現金予
      持卡人後，憑持卡人簽名之消費憑證向發卡銀行請求支付貨款、報酬或返還借
      款；發卡銀行審核上開消費憑證無誤後，即先墊付扣除手續費後之餘額予特約
      商店或特約機構，再轉向持卡人請求支付其全額之消費款。關於持卡人與發卡
      銀行間之信用卡契約，在性質上，係屬所謂之「混合契約」，其中就持卡人委
      託發卡機構處理清償事務之部分，可定性為民法上之「委任契約」，且由於持
      卡人多需支付發卡銀行信用卡年費，或經由特約商店或特約機構轉嫁負擔發卡
      銀行處理消費款之手續費，故屬於「有償」之委任契約，除持卡人與發卡銀行
      間另有約定外，依民法第五百三十五條規定，發卡銀行應以善良管理人之注意
      義務為持卡人與特約商店間消費款之處理，此亦為兩造簽訂之信用卡約定條款
      第六條所明定。易言之，持卡人憑信用卡於特約商店消費，並於簽帳單上簽名
      表示授權、指示發卡銀行處理其與特約商店間所發生之消費款；發卡銀行為完
      成其與持卡人間之信用卡契約義務，而與聯合信用卡中心簽訂信用卡業務委託
      約定書，委由該中心代為處理特約商店之遴選、簽約及持卡人消費帳單之彙送
      、審核與付款清算等事宜，而聯合信用卡中心亦為達前開信用卡契約之目的，
      與遴選之特約商店簽立約定書，是聯合信用卡中心、特約商店均屬發卡銀行為
      處理其對持卡人之委任事務之履行輔助人。尤其發卡銀行為審核簽帳單上之簽
      名是否為持卡人本人之簽名以確定持卡人有無處理消費款之指示或授權，均會
      透過聯合信用卡中心委由特約商店核對信用卡與簽帳單上之簽名，此觀諸卷附
      特約商店約定書第十一條：「每筆持卡人簽帳，乙方（即特約商店）均應詳盡
      辨明該卡之真偽及有效性，並負責核對持用者之身份與持卡人本人是否相符」
      ，及第十三條：「每筆消費簽帳單除有特別約定外，乙方應交付持卡人本人簽
      名於指定欄位中，並詳盡核對是否與卡片上之簽名相符，若有不符情形時，乙
      方應拒絕該筆簽帳交易」之約定可明，是特約商店就消費簽帳單上簽名之核對
      ，及核對持用者之身分與持卡人本人是否相符，係基於發卡銀行履行輔助人之
      地位，發卡銀行就特約商店處理此一事務之故意或過失需負同一責任。
（二）另按當事人主張有利於己之事實者，就其事實有舉證責任，民事訴訟法第二百
      七十七條前段定有明文；又債權人就債權發生原因之事實負有舉證之責，在信
      用卡契約之情形，發卡銀行得依信用卡契約請求持卡人給付發卡銀行代持卡人
      墊給特約商店之消費款，係以持卡人有簽名於簽帳單上表示指示發卡銀行處理
      消費款事務為前提，是發卡銀行自應就此一債權發生原因事實舉證，又此舉證
      責任並不因信用卡是否已經遺失而有差異。查上訴人於原審起訴時雖主張系爭
      五筆消費款係被上訴人所為，然卻僅提出亞航旅行社簽帳單影本一紙為證，則
      就另四筆消費款項是否為被上訴人所為一節已無法舉證證明。另就系爭亞航旅
      行社之簽帳單影本，被上訴人亦否認簽帳單上簽名之真正，而上訴人復未能舉
      證以實其說，揆諸前揭舉證責任分配之原則，上訴人自不得以此為由主張被上
      訴人給付系爭消費款項。
（三）次查，系爭信用卡約定條款第十八條約定：「持卡人之信用卡如有遺失、被竊
      、被搶、詐取或其他遭持卡人以外之第三人占有之情形（以下簡稱遺失或被竊
      等情形），應儘速以電話或其他方式通知貴行或其他經貴行指定機構辦理掛失
      停用手續，並繳交掛失手續費一千元。惟如貴行認有必要時，應於受理掛失手
      續日起十日內通知持卡人，要求於受通知日起三日內向當地警察機關報案或以
      書面補行通知貴行。持卡人辦理掛失停用手續後，且無下列第一款至第三款事
      由之一者，持卡人自辦理掛失停用手續時起所被冒用所發生之損失，由貴行負
      擔，但如無下列各款事由之一者，持卡人自辦理掛失停用手續時起前之事由二
      十四小時以後被冒用所發生之損失，由貴行負擔；自辦理掛失停用手續時起前
      之二十四小時以前被冒用之損失，貴行如無違反第六條善良管理人之注意義務
      者，應由持卡人負擔：(1)第三人之冒用為持卡人容許或故意將信用卡交其使用
      者。(2)持卡人故意將使用自動化設備辦理預借現金或進行其他交易之交易密碼
      或其他辨識持卡人同一性之方式告知第三人者。(3)持卡人與第三人或特約商店
      偽造虛構不實交易行為或共謀詐欺者。(4)持卡人得知信用卡遺失或被竊等情形
      而怠於立即通知貴行，或持卡人發生信用卡遺失或被竊等情形後，自當期繳款
      截止日起已逾二十日者。(5)持卡人未依第一項約定向當地警察機關報案或以書
      面補行通知貴行者。(6)持卡人違反第八條第一項約定，未於信用卡簽名致遭第
      三人冒用者。(7)持卡人於辦理信用卡掛失手續後，未提出貴行所請求之文件、
      拒絕協助調查或其他違反誠信原則之行為者。」上開約定條款第十八條之約定
      係以持卡人無故意不法或其他過失情事，及發卡銀行未違反善良管理人之注意
      義務為條件，就持卡人辦理掛失手續前被第三人冒用之風險，以二十四小時為
      界，分由發卡銀行及持卡人負擔，而非一旦持卡人遺失信用卡即概由持卡人負
      擔被盜刷之危險。至信用卡約定條款第二條、第五條固分別約定，持卡人應妥
      善保管及使用信用卡，不得讓與、轉借、提供擔保或以其他方式將信用卡之占
      有轉讓予第三人或交其使用，持卡人違反上開約定所致之應付帳款，持卡人應
      負清償之責，惟細繹信用卡約定條款第二條、第五條及第十八條之約定，可知
      在持卡人將信用卡讓與、轉借、提供擔保或以其他方式將信用卡之占有轉讓予
      第三人或交其使用之情況下，持卡人就因此產生之消費款項仍應負清償之責，
      然在信用卡遺失、被竊、被搶、詐取或其他遭持卡人以外之第三人占有之情形
      ，即應回歸第十八條約定以定發卡銀行及持卡人之責任。是上訴人主張被上訴
      人保管系爭信用卡有重大過失，依信用卡約定條款第二條、第五條約定，被上
      訴人應負清償責任等語，要無足取。又上訴人雖稱：被上訴人應證明系爭信用
      卡確實遭竊一詞，惟查，被上訴人於八十九年一月十六日發現系爭信用卡遺失
      時，已立即向上訴人辦理掛失手續，並向桃園縣警察局桃園分局報案，此由上
      訴人提出之卡號基本資料查詢單及桃園縣警察局桃園分局受理刑事案件報案三
      聯單在卷足憑。況系爭信用卡倘未遺失，被上訴人豈會向警察局報案，而甘冒
      觸犯未指定犯人之誣告罪之危險，足證被上訴人陳稱系爭信用卡業已遺失等語
      ，尚屬可信。
（四）再查，特約商店既為發卡銀行履行對持卡人依信用卡契約義務之履行輔助人，
      已如前述，則特約商店於接受持卡人使用信用卡簽帳消費時，自應本於善良管
      理人之注意義務，詳盡辨明該卡之真偽及有效性，並負責核對持用者之身分與
      持卡人本人是否相符，以防阻持偽造信用卡消費、冒用他人名義之消費或持用
      他人信用卡消費等與信用卡約定不符之情形，同時並有拒絕持卡人與前開不合
      約定之簽帳消費之義務。易言之，若簽帳單上之簽名與信用卡上之簽名，以肉
      眼即可辨識兩者有所不同時，特約商店即應要求簽帳者提出身分證明或拒絕簽
      帳，始得謂已盡善良管理人之注意義務，非謂需簽帳單上之簽名與信用卡上之
      簽名顯不相同，而特約商店仍予簽帳，方認其未盡善良管理人之注意，蓋民法
      上之善良管理人注意義務乃指客觀上受有報酬高標準之注意義務故也。查本件
      被上訴人除提出亞航旅行社之簽帳單影本外，其餘四筆消費並未提出簽帳單，
      故就其餘四筆消費部分自無從認定上訴人是否已盡審核簽帳單上之簽名是否與
      信用卡上簽名相符，再徵之系爭信用卡在八十九年一月十三日前並無任何刷卡
      紀錄，卻於該日即遭盜刷八筆（其中第二筆、第八筆並未成功），而第二筆金
      額高達十萬零六百五十元，且於二個半小時內即簽帳消費十四萬三千二百零四
      元，是此消費顯有異常，然特約商店及上訴人卻未盡注意義務，詳實審核持卡
      人之身分，即率准由不知名之第三人刷卡簽帳消費，顯係違反其應負之善良管
      理人注意義務。至就亞航旅行社簽帳單部分，因系爭信用卡已因被上訴人遺失
      而未能提出供法院比對其簽名是否與系爭消費款簽帳單上之簽名相符，然觀諸
      亞航旅行社傳真予上訴人之確認函，可知亞航旅行社不僅核對持卡人之簽名，
      尚要求持卡人提出身分證明文件，方接受持卡人簽帳消費（雖該身分證明文件
      係由被上訴人遺失之駕照所變造，但亞航旅行社既已對持卡人之身分查核，而
      仍無法辯明該駕照係經過變造，則亞航旅行社顯然已盡前開特約商店約定書所
      載之查核義務），足證亞航旅行社就前開核對持用者之身分與持卡人本人是否
      相符之義務，已盡善良管理人之注意義務。是以，揆諸前揭說明，就系爭亞航
      旅行社之簽帳消費款項五萬一千一百五十元部分，被上訴人應負責清償責任。
      另其餘四筆消費款項之處理特約商店既未依約盡善良管理人之注意義務，則上
      訴人就系爭信用卡掛失前二十四小時前遭他人冒用之損失，尚不得轉由持卡人
      負擔。
（五）末查，依信用卡約定條款第十五條第二項、第三項約定：「持卡人如未於每月
      繳款截止日前付清當期最低應繳金額或遲誤繳款期限者，應依第三項約定計付
      循還信用利息」、「：：各筆循還信用利息之計算，係將每筆『得計入循還信
      用本金之帳款』，自該筆帳款入帳日起，以年息百分之十九點七一（日息萬分
      之五點四）計算至該筆帳款結清之日止：：」；第十六條並約定：「持卡人如
      未於當期繳款截止日前付清當期最低應繳金額，或遲延付款者，除應依前條約
      定計付循還信用利息外，另應按循還信用利息之百分之十加計違約金：：。」
      又前開五萬一千一百五十元之消費款，入帳日為八十九年一月十四日，有消費
      明細表在卷可參。是依上開約定，前開五萬一千一百五十元自八十九年一月十
      四日起至八十九年九月三十日止計算之循還利息及違約金分別為七千一百八十
      一元【51150×0.00054×260（天）＝7181】、七百一十八元，故被上訴人共
      應給付五萬九千零四十九元，及其中五萬一千一百五十元自八十九年十月一日
      起至清償日止按年息百分之一九．七一計算之利息，暨按上開利息百分之十計
      算之違約金。至被上訴人辯稱依財政部所訂信用卡定型化契約範本修正條款，
      已明定持卡人若遺失信用卡，辦理掛失手續前被冒用的自負額不得超過三千元
      等語。惟查，財政部所訂信用卡定型化契約範本係於九十年度修正，有報紙一
      則附卷可查，而兩造之信用卡使用契約係於八十八年十一月九日簽訂，自無適
      用上開範本之餘地，且上開契約範本僅係財政部訂定而希其主管之金融機構遵
      循，並無強制力，亦非兩造合意之契約內容，上訴人自不受上開範本條款之拘
      束。是被上訴人以前詞為辯，亦無足採。
四、綜上所述，上訴人雖無法舉證證明系爭消費款項係被上訴人所為，然依信用卡約
    定條款第十八條約定，上訴人之履行輔助人就亞航旅行社五萬一千一百五十元部
    分之消費款既已盡善良管理人之注意義務，故該筆消費被上訴人自應負責清償。
    另其餘四筆消費部分，特約商店並未盡善良管理人之注意義務，因此，該四筆消
    費款項自不得轉由持卡人即被上訴人負擔。從而，上訴人本於信用卡契約之法律
    關係請求被上訴人給付五萬九千零四十九部分，及其中五萬一千一百五十元自八
    十九年十月一日起至清償日止按年息百分之一九．七一計算之利息，暨按上開利
    息百分之十計算之違約金，為有理由，應予准許。逾此部分之請求，為無理由，
    應予駁回。原審就上開應准許部分，為上訴人敗訴之判決，尚有未洽，上訴意旨
    求予廢棄改判，為有理由，爰由本院予以廢棄改判如主文第二項所示。至於上訴
    人之請求不應准許部分，原判決為上訴人敗訴之判決，經核於法並無不合，上訴
    意旨求予廢棄改判，為無理由，應駁回其上訴。
五、因本案事證已臻明確，兩造其餘主張陳述及所提之證據，均毋庸再予審酌，附此
    敘明。
六、據上論結，本件上訴為一部有理由，一部無理由，依民事訴訟法第四百三十六條
    之一第三項、第四百五十條、第四百四十九條第一項、第七十九條但書，判決如
    主文。
中　　　華　　　民　　　國　　九十一　　年　　　十　　　月　　 三十 　　日
                                        民事第五庭審判長法　官　吳青蓉
                                                    　　法　官　吳素勤
                                                        法　官　林秀圓
右正本證明與原本無異
本判決不得上訴
中　　　華　　　民　　　國　　九十一　　年　　　十　　　月　　　三十　　日
　　　　　　　　　　　　　　　　　　　　　　　　　　法院書記官　林蓮女
